【裁判字號】    88,易,990
【裁判日期】    891123
【裁判案由】    詐欺
【裁判全文】
臺灣新竹地方法院刑事判決                          八十八年度易字第九九號
    公  訴  人  臺灣新竹地方法院檢察署檢察官
    被      告  丙○○
                乙○○
                庚○○
右列被告等因詐欺案件，經檢察官提起公訴（八十八年度偵字第三三九九號），本院
判決如左︰
    主  文
丙○○、乙○○、庚○○均無罪。
    理  由
一、公訴意旨略以：被告丙○○、乙○○、庚○○三人明知發票人乙○○、票號00
    00000號、發票日為民國八十三年八月二十一日，面額新臺幣（下同）一百
    五十萬之支票（下稱系爭支票），業於八十三年四月十五日被銀行列為拒絕往來
    戶，無法兌現，竟仍基於共同犯意聯絡，在該支票上背書後，持向告訴人戊○○
    借款一百五十萬元，使戊○○誤信該支票可為借款之擔保，而於八十三年四月二
    十八日，在新竹市○○路丙○○所開設之土地代書事務內，收受該張支票後，交
    付現金一百五十萬於丙○○。嗣戊○○屆期將支票提示不獲支付，三人又均避不
    見面亦不清償債務，戊○○始知受騙，認被告三人共同涉犯刑法第三百三十九條
    第一項之詐欺取財罪嫌。
二、按犯罪事實應依證據認定之，無證據不得推定其犯罪事實，又無法證明被告犯罪
    者，應諭知無罪之判決，刑事訴訟法第一百五十四條、第三百零一條第一項前段
    著有規定。又認定不利於被告之事實，須依積極證據，苟積極證據不足為不利於
    被告事實之認定時，即應為被告有利之認定，更不必有何有力之證據，亦經最高
    法院著有判例（參見三十年上字第八一六號）。又刑法第三百三十九條第一項詐
    欺罪之成立，以意圖為自己或第三人不法所有，以詐術使人將本人或第三人之物
    交付為要件。所謂以詐術使人交付，必須被詐欺人因其詐術而陷於錯誤，若其所
    用方法，不能認為詐術，亦不致使人陷於錯誤，即不構成該罪（最高法院四十六
    年台上字第二六○號判例參照）。
三、公訴人係以告訴人之指述；系爭支票、退票理由單各一紙；證人己○○、丁○○
    於本院八十五年度訴字第一四二七號民事訴訟中之證述，為其論據。訊據被告丙○○、乙○○、庚○○三人堅詞否認詐欺犯行，被告丙○○辯稱：是乙○○向告
    訴人借錢一百五十萬元，時間是在八十三年一月間，不是在八十三年四月間，而
    且伊僅是背書擔保而已，並未詐欺告訴人，伊等三人是直到臺灣高等法院民事庭
    審理時，才於八十六年六月四日向土地銀行申請而查知乙○○的帳戶於八十三年
    四月十五日被列為拒絕往來戶等語。被告乙○○辯稱：庚○○為了山元公司周轉
    金，經伊授權簽發系爭支票向告訴人借錢，伊等並未詐欺告訴人等語。被告庚○○辯稱：伊是在八十三年一月間透過友人向告訴人借款一百五十萬元，並簽發系
    爭支票為憑，當時支票帳戶尚未被列為拒絕往來戶，告訴人以每三個月十三萬五
    千元計息，先扣下三個月利息，伊還簽發一張同帳戶、面額十三萬五千元、票號
    0000000、發票日為八十三年四月二十一日之遠期支票，支付三個月後之
    利息；另外，告訴人在保證責任新竹市第五信用合作社（下簡稱新竹五信合作社
    ）擔任經理，不可能收受已經拒絕往來戶的支票等語。
四、經查：
  （一）被告三人持系爭支票向告訴人借款一百五十萬元，系爭支票帳戶於八十三年
        四月十五日經銀行列為拒絕往來戶等事實，業據被告所不否認，並經告訴人
        指述在卷，且有系爭支票、退票理由單、臺灣土地銀行申請查覆表各一紙附
        卷可稽，是認被告三人與告訴人間票據債務關係存在一節，應堪認定。
  （二）另，被告三人所辯稱：係被告乙○○於八十三年一月間向告訴人借款等語，
        與告訴人所陳稱：係被告丙○○於八十三年四月二十八日向伊借款之情，雙
        方各執一詞，經查：
        (1)雖據告訴人提出提款二百萬元明細表，並有證人己○○於本院民事庭、臺
          灣高等法院民事庭證述看見告訴人交付牛皮紙袋予丙○○為佐證，惟查被
          告丙○○與告訴人均陳稱：雙方有多次往來借貸關係等語，此有卷附支票
          為證屬實，又觀諸前開告訴人所提出明細表，載明告訴人自八十三年四月
          十九日起至八十三年四月二十九日止，帳戶內金錢進出往來頻繁，金額少
          則數千元、多則三百萬元，且於八十三年四月二十八日提領二百萬元後，
          隨即於翌日即八十三年四月二十九日匯款匯入同額之二百萬元，殊難單憑
          該證據遽認被告等持系爭支票借款日期即為八十三年四月二十八日。
        (2)被告庚○○確於八十三年一月二十一日在新竹五信合作社申請開戶入社，
          有該社於八十九年七月十七日、八十九年八月二十五日出具之（八九）新
          五合字第二九○、三四一號函附客戶資料一覽表、入社申請書、印鑑卡在
          卷足憑。參以該一百五十萬元借款，係以每三個月十三萬五千元計息，此
          據告訴人於本院陳稱在卷無訛，核與被告庚○○所辯稱之同帳戶、面額十
          三萬五千元、票號0000000、發票日為八十三年四月二十一日之遠
          期支票大致相符，有被告庚○○提出之支票記帳簿足資佐證，縱然上開借
          款利息採行先扣款方式，亦難認利息支付在前（八十三年四月二十一日）
          ，而告訴人交付本金一百五十萬元在後（八十三年四月二十八日）之情，
          況告訴人既交付現金予被告等，衡情會直接扣除利息數額，而非交付現金
          本金一百五十萬元、收取利息支票，是被告庚○○所辯面額十三萬五千元
          支票係支付三個月後利息等情，應非虛妄。再者，依據支票號碼排序，系
          爭支票號碼在前（票號0000000號），該十三萬五千元支票號碼接
          續在後（票號0000000號），衡諸一般使用票據依序簽發習慣，益
          徵系爭支票係八十三年四月二十一日前業已簽發、行使。綜上事證，公訴
          人認被告等係於八十三年四月二十八日以持系爭支票借款之情，非無合理
          之懷疑。
        (3)被告等與告訴人間之民事債務關係，固經本院八十五年訴字第一四二七號
          、臺灣高等法院八十七年上更（一）字第三九一號、最高法院八十九年台
          上字第一三一六號判決，確認被告丙○○與告訴人間一百五十萬元債務存
          在確定，惟本院依調查所得之證據，認定事實、適用法律，不受民事判決
          所認事實見解之拘束，附此敘明。
  （三）被告等與告訴人間一百五十萬元債務，究係單純民事借貸關係，抑或詐欺取
        財一節：
        (1)查告訴人於偵查中陳稱：「（問：為何要借他們錢）是丙○○要借的，他
          說急需用錢，且之前有向我借錢，信用很好」等語（參偵查卷第五十二頁
          ），並於本院陳稱：「：：以每萬元每月三百元計算（利息）」、「（問
          ：（利息）先付或後付？）先付」、「是（一次付三個月利息）」等語（
          參本院八十九年三月十七日、八十九年五月二十五日訊問筆錄），核與被
          告等供陳之借款之情大致相符，是殊不論借款人為何人之爭執，告訴人係
          基於借款取息目的而交付一百五十萬元之情，應堪認定。
        (2)次查，持票借款係屬一般借款交易習慣，告訴人擔任新竹五信合作社經理
          職務，為金融業專業人員，其尚且要求被告三人、證人甲○○於系爭支票
          背面簽名背書，以擔保其債權，依其智識能力，就其所稱：收受支票時並
          未向銀行照會，而不知為拒絕往來戶云云，已難置信。況縱認告訴人所稱
          屬實，其收取系爭支票，尚可依據票據關係，向發票人行使付款請求權、
          或向上開背書人行使追索權，而不追究系爭支票兌現之可能性，益徵告訴
          人係基於民事借貸關係而交付一百五十萬元。
          佐以被告等既未提出任何計畫、具體保證，而僅單純向告訴人借款，告訴
          人自可斷然拒絕借款、資助，而借款予他人使用，自有其風險，此為眾所
          週知之事，衡情告訴人於借款之際，應已評定被告等之各項清償能力而決
          定借款，自難以告訴人屆期提示系爭支票未獲付款，逕推認被告等於交付
          票據之際，已有施用詐術犯行，
  （四）綜上事證，被告等所辯於拒絕往來前持票借款，應非虛妄；告訴人係基於民
        事借貸關係而同意借款一百五十萬元與被告等，應堪認定，殊不論確實借款
        人之爭執，尚難認被告等施用詐術致告訴人陷於錯誤而交付一百五十萬元之
        犯行，本件應屬民事糾葛，不得因被告等事後無法償還借款、票款，逕認其
        等確有詐欺犯行。此外，復查無其他積極證據足證被告果有上開詐欺犯行，
        既不能證明被告等犯罪，揆諸上揭法條、判例說明，自應為無罪之諭知。
五、被告乙○○、庚○○二人均經合法傳喚，無正當理由不到庭，本院認本案係應諭
    知無罪之案件，依刑事訴訟法第三百零六條之規定，爰不待其陳述逕行判決。
據上論斷，應依刑事訴訟法第三百零一條第一項、第三百零六條，判決如主文。
本案經檢察官章京文到庭執行職務。
中      華      民      國    八十九    年     十一     月    二十三    日
                                    臺灣新竹地方法院刑事第一庭
                                        法  官    黃  美  文
右正本證明與原本無異。
如不服本判決，應於判決送達後十日內向本院提出上訴狀( 應附繕本 )，上訴於
臺灣高等法院。
                                        書記官    饒  興  蘭
中      華      民      國    八十九    年     十一     月    二十三    日


司法院資訊處製作；財團法人民間司法改革基金會備份。
